最高法院刑事判決　　　　　　　九十六年度台上字第八八九號
上　訴　人　甲○○（原名林鈺挺）
上列上訴人因偽造私文書案件，不服台灣高等法院中華民國九十
二年十一月二十六日第二審判決（九十二年度上訴字第一五０六
號，起訴案號：台灣桃園地方法院檢察署八十九年度偵字第一０
三一二號），提起上訴，本院判決如下：
    主  文
上訴駁回。
    理  由
按刑事訴訟法第三百七十七條規定：上訴於第三審法院，非以判
決違背法令為理由，不得為之。是提起第三審上訴，應以原判決
違背法令為理由，係屬法定要件。且必須依據卷內資料為具體之
指摘，並足據以辨認原判決已具備違背法令之形式，始屬相當。
本件原判決依憑上訴人甲○○承認於民國八十八年八月十八日在
台北市○○○路某餐廳，受王康生與告訴人洪秋玉之委託，當場
草擬上開不動產之不動產買賣契約書，及代辦後續之上開不動產
所有權移轉登記手續，同月二十四日，偕同王康生至告訴人洪秋
玉住處之一樓大廳，蓋用告訴人洪秋玉印鑑章在所有權移轉登記
及設定抵押權登記之相關文件，復於翌（二十五）日持土地及建
築改良物抵押權設定契約書、土地登記申請書而予以行使，使地
政事務所承辦人員將設定抵押權之事項，登載於上開不動產之土
地、建物登記簿及他項權利證明書，同月二十七日，在呂萬得辦
公室樓下等候王康生，並與王康生、黃獻堂同至台灣省合作金庫
三重支庫提款，王康生交付其現金新台幣（下同）三十萬元之情
，核與告訴人洪秋玉、證人黃獻堂證述之情節相符，復有桃園縣
桃園地政事務所八十九年八月十八日八九桃地一字第六三六三號
函附之上開不動產土地登記書、土地及建築改良物抵押權設定契
約書等件在卷可稽。依卷附不動產買賣契約書所示，上訴人僅為
受王康生及告訴人之委任而處理上開不動產之簽約、過戶事務之
人，而未及於上開不動產設定抵押權登記事項。再依告訴人所證
，及上訴人於九十年四月四日第一審訊問時亦供稱：八月二十四
日我有去洪秋玉家，同時讓她蓋買賣契約書和設定抵押權契約書
，我並未告訴洪秋玉要設定抵押權之事；於原審調查時亦供承：
「（八月二十四日用什麼印？）在洪秋玉的住家，用買賣過戶的
移轉書表、設定契約書，就是一般過戶整套的資料及設定契約書
」、「（王康生有跟洪秋玉講跟民間借錢的期間、利息？）我都
不知道他們怎麼談，在我面前他們都沒有提到」、「王康生說已
經跟洪秋玉談好設定抵押權的事情，所以我在用印的時候就沒有
再提到」、「過戶申請書跟抵押權設定申請書是同時蓋的」等語
。徵諸上情，堪認告訴人於上訴人持其所有之印鑑章蓋用於抵押
權設定契約書、土地登記申請書之時，對於上訴人將以上開文件
向地政機關辦理抵押權設定事宜毫不知情，上訴人身為代書，且
已執業二十餘年，經驗豐富，而告訴人原僅委託上訴人辦理上開
不動產之過戶手續，而未及設定抵押權部分，而身為買方之王康
生突片面告以告訴人同意辦理抵押權設定時，焉能不明白告知並
徵得上開不動產之所有權人即告訴人之同意始行辦理，甚且利用
同一在上開不動產過戶文件用印之機會，將告訴人所交付之印鑑
章同時蓋用於上開不動產過戶文件及設定抵押權文件上，使告訴
人誤認上訴人僅係前來辦理上開不動產過戶之用印手續，而毫無
戒心，是上訴人未明白告知告訴人要以上開不動產設定抵押權，
且以夾帶之方式盜用告訴人之印鑑章於其未受委任之上開不動產
設定抵押權文件上，上訴人之上開行為已顯然悖於常情，應係出
於上訴人與王康生之共同謀議。因而撤銷第一審關於上訴人科刑
判決，改判論處上訴人共同行使偽造私文書，足以生損害於公眾
及他人罪刑，已詳敘其所憑之證據及認定之理由。對於上訴人所
辯：伊是代書，當時伊是在王康生與洪秋玉已談妥買賣條件後，
才到該餐廳，伊是根據他們的口述而草擬買賣契約書，伊根本不
知道他們之前商談的過程及細節，之後王康生告訴伊其已與洪秋
玉講好由洪秋玉提供上開不動產設定抵押權供其向民間借貸，以
代償洪秋玉積欠銀行之貸款利息，伊信以為真，以為洪秋玉確已
知道要一併辦理抵押權設定之事情，所以伊到洪秋玉之住處沒有
再向洪秋玉確認、查證，就一併將洪秋玉之印章蓋用在所有權移
轉及抵押權設定文件上，八十八年八月二十七日，伊因黃獻堂阻
止沒有上去呂萬得辦公室，是在樓下等候，伊當天是因金主呂萬
得要看所有權狀，所以才去，且於當天取回所有權狀，因王康生
要順便送伊回家，先繞到合作金庫，又王康生因代書費及設定費
一萬多元均尚未給付，所以伊與王康生一起進入合作金庫，在合
作金庫領款時，王康生確有交給伊三十萬元現金，但不是要給伊
，而是要代轉交給當時在合作金庫外等候之黃姓男子，伊自始至
終根本完全被王康生等人矇騙，伊僅係被利用者，無行使偽造私
文書、使公務員登載不實文書之犯意云云，何以不足採信，亦已
依據卷內資料詳予指駁、說明。從形式上觀察，並無違背法令之
情形存在。次查犯罪事實之認定及證據之取捨，乃事實審法院之
職權，且法院憑以認定犯罪事實之證據，並不以直接證據為限，
即綜合各種證據，本於推理作用，為其認定犯罪事實之基礎，如
不違背經驗法則與論理法則，即不得指為違法，而據為上訴第三
審之理由。原判決綜合各種證據，認定上訴人有上揭犯行，究竟
違背如何之經驗法則或論理法則，上訴意旨，並未具體指明，徒
憑己見，就原判決已說明之事項或屬原審採證認事職權之適法行
使，任意指摘有不適用法則、適用不當，理由不備及採證違法，
且仍為單純事實之爭執，難謂為適法之第三審上訴理由。再刑事
訴訟法第三百七十九條第十款所稱應調查之證據，係指與待證事
實有重要關係，在客觀上認為應行調查者而言。原判決已就上訴
人於八十八年八月二十七日既未進入呂萬得辦公室，如何能偽造
告訴人之署押或印文於本票及收據之上，是該偽造告訴人名義之
本票及收據應係王康生及其同夥所為，而與上訴人無涉，且綜觀
本件事證，王康生實為本件之主謀，王康生一方面利用代書黃憲
堂為賺取佣金之人性弱點尋得願意借款之金主呂萬得，再佯以有
意購買告訴人之不動產，藉由委託上訴人代為草擬不動產買賣契
約書而使上訴人堅信王康生必購買告訴人上開不動產，再利用上
訴人急於索回之前王康生積欠上訴人所仲介之金主之借款，及佯
以要以民間借款之部分款項處理告訴人之銀行借款利息，對告訴
人並無不利，使上訴人更對王康生深信不移，敢於與王康生以夾
帶不動產設定抵押權文件之手法矇蔽告訴人，王康生又利用上訴
人與代書黃憲堂互不相識及代書間各有金主，彼此涇渭分明之心
態，證人黃憲堂誤以同為代書之上訴人所辦理之上開不動產設定
抵押權應屬真實，而不疑該借款及抵押權之真正，利用上訴人及
證人黃憲堂之互不相識，及代書間之互信，從中操控雙方行為，
而遂行從中詐財之目的，故上訴人欺矇告訴人將上開不動產設定
抵押登記以向民間借款固有非是，但上訴人其實根本不知王康生
是以借款為名而行詐欺之實，遑論上訴人根本未曾至呂萬得辦公
室，不能證明上訴人有偽造有價證券及詐欺犯行，於理由內詳加
敘明。原判決因本件事證已明，而王康生另案經檢察官通緝中，
至於證人黃憲堂於第一審；告訴人則於第一審及原審已分別證述
明確，因此未依上訴人要求再傳訊上揭人員及送請法務部調查局
鑑定借據上之筆跡，亦未於理由內說明，程序上雖稍嫌簡略，但
於本件判決主旨並無影響，依刑事訴訟法第三百八十條之規定，
不得為上訴第三審之理由。依前揭說明，其上訴違背法律上之程
式，應予駁回。
據上論結，應依刑事訴訟法第三百九十五條前段，判決如主文。
中　　華　　民　　國　九十六　年　　二　　月　　九　　日
                      最高法院刑事第九庭
                          審判長法官  洪　清　江
                                法官  石　木　欽
                                法官  李　伯　道
                                法官  林　勤　純
                                法官  陳　晴　教
      本件正本證明與原本無異
                                      書  記  官
中　　華　　民　　國　九十六　年　　二　　月　 十四 　日
                                                      Ｅ
